臺灣高等法院民事判決　　　　　　　　　 93年度上字第951號
上　訴　人　乙○○
訴訟代理人　曾文杞律師
　　　　　　朱容辰律師
　　　　　　張逸婷律師
複 代理 人　莊佳樺
被 上訴 人　甲○○
訴訟代理人　李秋銘律師
複 代理 人　黃金亮律師
上列當事人間請求返還土地等事件，上訴人對於中華民國九十三
年八月十日臺灣宜蘭地方法院九十二年度訴字第一四四號第一審
判決提起上訴，並為訴之追加，經本院於九十四年八月十六日言
詞辯論終結，判決如下：
    主      文
原判決關於駁回上訴人後開第二項之訴部分，並訴訟費用之裁判
均廢棄。
上開廢棄部分，被上訴人應將附表一所示土地所有權應有部分各
二分之一移轉登記與上訴人。
其餘上訴及追加之訴均駁回。
第一、二審及追加之訴訴訟費用，由被上訴人負擔百分之二十一
，餘由上訴人負擔。
    事實及理由
一、按「訴之變更或追加，非經他造同意，不得為之。但第二百
    五十五條第一項第二款至第六款情形，不在此限」；「訴狀
    送達後，原告不得將原訴變更或追加他訴。但擴張或減縮應
    受判決事項之聲明者，不在此限」，民事訴訟法第四百四十
    六條第一項、第二百五十五條第一項第三款分別定有明文。
    上訴人之上訴聲明原為：「被上訴人應給付上訴人新台幣（
    下同）三百十二萬一千二百九十元，及自起訴狀繕本送達翌
    日起至清償日止按年息百分之五計算之利息」。嗣於本院追
    加為：「被上訴人應給付上訴人三百四十二萬九千三百九十
    元，及自起訴狀繕本送達翌日起至清償日止按年息百分之五
    計算之利息」，核係擴張應受判決事項之聲明，依首揭規定
    ，應予准許。
二、上訴人起訴主張：附表二所示之土地及房屋，屬上訴人之父
    陳金水之遺產，由上訴人與被上訴人之父陳茂雄繼承，上訴
    人與陳茂雄於民國（下同）六十八年四月二十九日訂立「兄
    弟平分家產鬮書」，就應分歸上訴人所有，如附表二所示應
    有部分二分之一之土地再為確認，該土地嗣後仍以陳茂雄名
    義登記，可證兩造間已成立借名契約。嗣陳茂雄於七十五年
    間死亡後，被上訴人遂於七十五年間依上訴人請求，將附表
    二編號六、七所示之新段五六七地號、五六八地號等二筆
    土地移轉為上訴人所有，被上訴人復於八十三年間出賣坐落
    冬山鄉○○段六五地號土地（即附表二編號九），復分配一
    半價金予上訴人，亦足認兩造問已另行成立借名登記之契約
    。退萬步言，縱認兩造間未另行成立借名登記契約，惟上訴
    人與陳茂雄間之借名登記契約或所訂立之鬮書，亦已由被上
    訴人繼受，故被上訴人仍負有返還土地之義務。被上訴人移
    轉新段五六七、五六八地號之二筆土地與上訴人，又於出
    售附表二編號九所示之冬山鄉○○段六五地號土地時，分配
    一半價金予上訴人，均係默示承認上訴人之權利存在，其時
    效應重行自八十三年起算，則上訴人於九十二年三月六日起
    訴請求，仍未逾十五年之消滅時效，被上訴人以時效抗辯，
    拒絕給付，自無理由。從而上訴人自得於終止前開借名契約
    後，依據民法第七百六十七條之法律關係及前開兄弟平分家
    產鬮書，請求上訴人將附表一所示土地應有部分各為二分之
    一移轉登記為上訴人所有。又被上訴人之房屋占用附表一所
    示新段五七八地號土地達一四二．五三平方公尺，未經上
    訴人同意，即自八十一年十一月五日起將面積二一一‧八七
    平方公尺之土地出租他人，迄今共計收取租金三百九十五萬
    一千元，前開新段五七八地號土地應有部分二分之一既屬
    上訴人所有，被上訴人將歸屬上訴人之土地擅自出租並收取
    租金受有利益，致上訴人受有損害，自應認被上訴人將五七
    八地號土地出租所獲租金，應依不當得利之規定返還上訴人
    。以五七八地號土地總面積三七三平方公尺計算，兩造均僅
    得使用一八六．五平方公尺，因被上訴人已建屋使用一四二
    ．五三平方公尺，其得使用之土地僅餘四三．九七平方公尺
    ，上訴人願於出租土地面積二一一‧八七平方公尺中扣除四
    三‧九七平方公尺，將該四三‧九七平方公尺計入被上訴人
    得利用土地之面積，則就應歸屬上訴人之土地，被上訴人出
    租其中一六七‧九平方公尺，出租所得租金，其中百分之七
    九應屬被上訴人之不當得利，被上訴人應返還所得租金三百
    十二萬一千二百九十元予上訴人。爰訴請(一)被上訴人將如附
    表一所示土地應有部分各為二分之一移轉登記為上訴人所有
    。(二)被上訴人應給付上訴人三百十二萬一千二百九十元，及
    自起訴狀繕本送達翌日起至清償日止按年息百分之五計算之
    利息。
三、被上訴人則以：(一)被上訴人之父陳茂雄於六十八年四月二十
    九日與上訴人所簽訂之兄弟平分家產鬮書，係就該等登記在
    陳茂雄名下之不動產，雙方約定其所有權之歸屬，其真意係
    被上訴人之父陳茂雄同意將原先因繼承而取得之旱田、水田
    各轉讓二分之一與上訴人，此一鬮書並非在約明該等土地借
    用被上訴人之父名義登記之事，故上訴人主張上開鬮書係屬
    借名登記契約云云，自屬無據。又系爭土地所以登記在被上
    訴人名下，乃係被上訴人基於繼承陳茂雄之遺產所為之登記
    ，與上訴人無涉。至於被上訴人於七十五年十一月間移轉宜
    蘭縣五結鄉○○段五六七、五六八地號等二筆土地與上訴人
    ，係基於兩造於七十五年十一月間所成立之協議，約定新
    段之土地，上訴人取得五六七、五六八地號土地，其餘水旱
    田則歸被上訴人取得，並以此協議取代前開「兄弟平分家產
    鬮書」，則前開「兄弟平分家產鬮書」之約定，於被上訴人
    將該二筆土地移轉與上訴人時即告終止，上訴人再據此鬮書
    而為請求，自屬無據，被上訴人並非因承認鬮書之內容而移
    轉土地與上訴人，自無因「承認」而有時效中斷之情事。縱
    認前開兄弟平分家產鬮書有效，上訴人迄至九十二年三月六
    日方為請求，已逾民法第一百二十五條所定十五年之時效期
    間，上訴人之請求權已罹於時效。(二)兩造業於七十五年十一
    月間另成立協議，約定新段之土地，由上訴人取得五六七
    、五六八地號土地，其餘水旱田則歸被上訴人取得，被上訴
    人亦依約將此二筆土地移轉與上訴人，則附表一所示之系爭
    三筆土地即歸被上訴人所有，被上訴人將自有之土地出租與
    他人興建建物並取得租金，自非無法律上原因而受利益。縱
    如上訴人之主張，系爭土地登記在被上訴人名下係基於借名
    契約，而此一借名契約既經被上訴人同意，該借名契約中又
    未限制被上訴人對系爭土地之使用方式，則被上訴人就該土
    地加以利用，係本於上訴人所同意之借名契約，自無致上訴
    人受有損害之情。又如認被上訴人係屬無權占用，則依據民
    法第一百八十一條之規定，受領人所受利益乃「使用收益」
    之利益，其返還客體，本應以原物返還，即返還「使用收益
    」利益之原形，但此一利益係屬抽象利益，性質上無法以原
    物加以返還，故該法條但書規定應償還其「價額」，而此一
    價額固然得以「租金」作為估定之標準，但非返還其所收受
    之租金，而是返還相當於租金之價額，其計算標準，應依土
    地法第一百零五條準用第九十七條第一項規定，以不超過土
    地及建物申報總價年息百分之十為限，並非以被上訴人所收
    受之租金為計算基準。且逾五年之請求權，已因罹於時效而
    消減。此外，依被上訴人與林添梓於八十一年間所簽訂之土
    地租賃契約書第六條約定，該建物於八十八年十一月五日後
    即屬被上訴人所有，上訴人就該建物並無任何權利，則上訴
    人並無權利主張分配該建物出租之租金等語置辯。
四、原審對於上訴人之請求，判決上訴人全部敗訴，上訴人聲明
    不服，提起上訴，求為廢棄原判決，並求為命：(一)被上訴人
    應將附表一所示土地所有權應有部分各二分之一移轉登記為
    上訴人所有。(二)被上訴人應給付上訴人三百四十二萬九千三
    百九十元，及自起訴狀繕本送達翌日起至清償日止按年息百
    分之五計算之利息，暨願供擔保請准宣告假執行。被上訴人
    則求為判決駁回上訴，如受不利益之判決，願供擔保請准免
    為假執行。
五、經查：如附表二所示之不動產，為上訴人之父、被上訴人之
    祖父陳金水之遺產，均登記於被上訴人之父陳茂雄名下，上
    訴人與被上訴人之父陳茂雄為兄弟，兩人於六十八年四月二
    十九日訂立「兄弟平分家產鬮分書」，陳茂雄於七十五年死
    亡，如附表一所示之三筆土地現均登記於被上訴人名下等情
    ，為兩造所不爭執，並有戶籍謄本、「兄弟平分家產鬮書」
    及土地登記簿謄本附卷可證（見原審九十二年度訴字第九十
    二號卷第十一頁、第十七、十八、六一、六二、六五頁），
    堪信為真實。
六、上訴人主張被上訴人之父陳茂雄依「兄弟平分家產鬮分書」
    ，有移轉附表一所示之三筆土地應有部分各二分之一與上訴
    人之義務，陳茂雄死亡後，被上訴人為繼承人，依民法第一
    千一百五十三條規定，對陳茂雄之債務應負連帶責任，被上
    訴人自應將附表一所示土地應有部分各二分之一移轉登記與
    上訴人，業據提出「兄弟平分家產分書」為證，堪信為真
    。被上訴人雖抗辯：(一)本件「兄弟平分家產鬮書」請求權已
    罹於時效；(二)兩造曾於七十五年十一月二十一日另成立協議
    取代「兄弟平分家產鬮書」，約定上訴人取得新鼎段五六七
    、五六八地號土地，其餘水旱田歸被上訴人所有，上訴人不
    得再依「兄弟平分家產鬮書」請求云云。惟查：
  (一)按請求權，因十五年間不行使而消滅。民法第一百二十五條
    定有明文；又消滅時效，自請求權可行使時起算，同法第一
    百二十八條前段規定甚明。本件被上訴人之父陳茂雄與上訴
    人於六十八年四月二十九日訂立「兄弟平分家產鬮書」，上
    訴人斯時即得對陳茂雄請求移轉登記系爭不動產。被上訴人
    於七十五年間曾移轉五結鄉○○段五六七、五七八地號等二
    筆土地與上訴人，並於八十三年間出售冬山鄉○○段三堵小
    段六五地號土地時，分配二分一價金予上訴人，為兩造所不
    爭執，堪信為真實。雖依前開鬮書之約定，兩人就五結鄉○
    ○段五六七、五六八地號等二筆土地，應由上訴人取得應有
    部分各二分之一，嗣被上訴人於七十五年將該兩筆土地之所
    有權全部均移轉予上訴人，固超過上訴人應分配部分，仍應
    認係對上訴人「兄弟平分家產鬮書」請求權之默示承認，而
    生中斷時效之效果。被上訴人嗣於八十三年間出售冬山鄉○
    ○段三堵小段六五地號土地，並分配價金二分之一予上訴人
    ，顯亦默示承認「兄弟平分家產鬮書」請求權，而生中斷時
    效之效果，上訴人於九十二年三月五日依前開書向原審起
    訴請求移轉系爭土地，有收狀章可證，從八十三年起算，自
    未逾十五年之時效期間。被上訴人主張時效抗辯，並不可採
    。
  (二)上訴人否認兩造曾於七十五年十一月二十一日另成立協議，
    約定上訴人取得新鼎段五六七、五六八地號土地，其餘水旱
    田歸被上訴人所有等語。查：上訴人與被上訴人之父陳茂雄
    分產時有書立「兄弟平分家產鬮書」，為何七十五年十一月
    二十一日兩造另立協議取代「兄弟平分家產鬮書」時，卻未
    另立書面？實與常情相違。被上訴人之母陳碧玉於原審雖證
    稱：「上訴人一直到七十五年陳茂雄死亡後，才有來跟我主
    張要過繼他的財產，他要求九筆土地及建物均一人一半，但
    因為土地不能分割，所以協議好移轉二筆土地給他，這二筆
    土地就是五六七、五六八土地移轉給他。會移轉這二筆土地
    給他，是為了要履行鬮書，依鬮書建地是屬於我們的，另外
    其餘的土地雖然是一人一半，但因為不能分割，所以我和他
    協議好，就移轉這二筆土地給他，其餘的土地就屬於我兒子
    」等語，茍如證人陳碧玉所證，兩造於七十五年十一月二十
    一日成立協議，前開新段五六七、五六八地號土地移轉給
    上訴人，其餘土地歸被上訴人所有，為何八十三年間出售冬
    山鄉○○段三堵小段六五地號土地時，尚須分二分之一價金
    予上訴人，而非依協議由被上訴人獨有？足見證人陳碧玉之
    證言不實，偏袒被上訴人。被上訴人主張七十五年十一月二
    十一日之協議已取代「兄弟平分家產鬮書」，自不足採。至
    於前開新段五六七、五六八地號土地，上訴人是否超過取
    得其應得部分，係屬另外之問題，應由兩造另行解決，不影
    響本件之認定。
  (三)上訴人依「兄弟平分家產鬮書」請求系爭土地，既已獲勝訴
    判決，上訴人另主張終止借名契約，依民法第七百六十七條
    規定請求移轉系爭土地應有部分各二分之一，屬競合合併，
    無另行論述必要。
七、上訴人依不當得利之法律關係，請求被上訴人給付三百四十
    二萬九千三百九十元，及自起訴狀繕本送達翌日起至清償日
    止按年息百分之五計算之利息。惟查前開新段五七八地號
    土地目前仍登記為被上訴人所有，其基於所有權之權能，有
    權出租上開土地全部，縱令被上訴人自八十一年十一月五日
    起，將土地出租他人，取得三百四十二萬九千三百九十元租
    金，亦係有法律上之原因，不成立不當得利。上訴人基於繼
    承及「兄弟平分家產鬮書」，雖得請求被上訴人返還系爭土
    地，惟上訴人目前尚未取得前開土地所有權應有部分各二分
    之一，被上訴人仍屬有權占有，上訴人自未受有相當租金之
    損害，其依不當得利之法律關係，請求被上訴人返還前開金
    額及利息，尚屬無據。
八、綜上所述，上訴人本於繼承及「兄弟平分家產鬮書」之法律
    關係，請求上訴人將附表一所示土地應有部分各二分之一移
    轉登記與上訴人，為有理由，應予准許。逾此所為請求，為
    無理由，應予駁回。原審就上開應准許部分，為上訴人敗訴
    之判決，尚有未洽，上訴意旨求予廢棄改判，為有理由，爰
    由本院予以廢棄改判如主文第二項所示。至於上訴人之請求
    不應准許部分，原判決為上訴人敗訴之判決，並駁回其假執
    行之聲請，經核於法並無不合，上訴意旨求予廢棄改判，並
    為訴之追加，均無理由，應予駁回。
九、本件事證已臻明確，兩造其餘攻擊、防禦方法及未經援用之
    證據，經本院審酌認對判決結果不生影響，爰不一一論列，
    附此敘明。
十、據上論結，本件上訴為一部有理由，一部無理由，追加之訴
    為無理由，依民事訴訟法第四百五十條、第四百四十九條第
    一項、第七十九條但書，判決如主文。
中　　華　　民　　國　　94　　年　　8 　　月　　30　　日
                    民事庭第十二庭審判長法　官　鄭雅萍
                                        法　官　吳謀焰
                                        法　官　林恩山
正本係照原本作成。
上訴人如不服本判決，應於收受送達後20日內向本院提出上訴書
狀，其未表明上訴理由者，應於提出上訴後20日內向本院補提理
由書狀（均須按他造當事人之人數附繕本）上訴時應提出委任律
師或具有律師資格之人之委任狀；委任有律師資格者，另應附具
律師資格證書及釋明委任人與受任人有民事訴訟法第466條之一
第一項但書或第二項（詳附註）所定關係之釋明文書影本。
中　　華　　民　　國　　94　　年　　9 　　月　　2 　　日
　　　　　　　　　　　　　　　　　　　　書記官　周淑靜
附註：
民事訴訟法第四百六十六條之一（第一項、第二項）：
對於第二審判決上訴，上訴人應委任律師為訴訟代理人。但上訴
人或其他法定代理人具有律師資格者，不在此限。
上訴人之配偶、三親等內之血親、二親等內之姻親，或上訴人為
法人、中央或地方機關時，其所屬專任人員具有律師資格並經法
院認為適當者，亦得為第三審訴訟代理人。
